【裁判字號】    92,上易,611
【裁判日期】    920527
【裁判案由】    偽造文書
【裁判全文】
臺灣高等法院臺中分院刑事判決                  九十二年度上易字第六一一號
    上  訴  人
    即  自訴人  丙○○
    代  理  人  甲○○
    被      告  乙○○
右上訴人因被告偽造文書案件，不服臺灣臺中地方法院九十一年自字第一三四號中華
民國九十二年二月十四日第一審判決，提起上訴，本院判決如左：
    主      文
上訴駁回。
    理      由
一、本案經本院審理結果，認第一審判決尚無不當，應予維持，其證據及理由，業據
    第一審判決書理由欄記載甚詳，爰引用之（如附件）。自訴人上訴意旨謂：(一)學
    校教職員退休條例施行細則第二十七條，並無規定辦理申請自願退休之方式，亦
    無規定申請自願退休時應以書面不得以口頭為之，被告明知上情，竟於其職務上
    所制作之台中市政府民國（下同）八十八年六月一日八八府人三字第七六四二０
    號函說明六憑空登載：「該條例施行細則明文規定應以書面為之」，自係將明知
    為不實之事項登載於該公文書。(二)自願退休之「核定」，與自願退休之「審定」
    不同，前者在於核定申請自願退休人員之退休生效日期，使其能填具退休事實表
    ，後者在審定退休人員之退休事實表及所檢同之相關證明文件。查自訴人於八十
    八年四月十七日填具退休事實表時，業已於該表之生效日期欄填寫「八十八年六
    月十六日」，足證自訴人之自願退休案件在八十八年四月十七日即已核定，而八
    十八年四月十七日自訴人服務學校之人事室主任王麗雲拿空白退休事實表給自訴
    人填具，旨在檢送至審定機關審定，而絕非在於令自訴人提出自願退休之申請。
    被告於上開職務上所制作之公文書說明四載稱：「蕭師所提退休之申請（八十八
    年四月）」，自係將明知為不實之事項登載於該公文書。(三)上訴人於八十七年九
    月十四日即向服務之大勇國小申請自願退休，經該校於八十七年十月二十九日填
    寫自訴人確實罹患重病或不適任無法正常教學教師調查表呈報台中市政府，惟歷
    經數月仍未核定，自訴人之夫甲○○乃於八十八年四月十七日前往台中市政府，
  請求該府人事主任林昱焙速予核定，經林昱焙向自訴人之夫當面核定告以六月十
    六日退休生效，自訴人立即於當日將學校教職員退休事實表填妥，委由自訴人之
    夫交付大勇國小，並由該校於八十八年四月二十一日以八八勇小人字第八一四號
    函呈報台中市政府，以完成退休應辦手續。被告明知上情，竟於其職務上所制作
    之台中市政府八十八年六月一日八八府人三字第七六四二０號函公文書上說明五
    登載：「五、至所提本府人事室於八十七年十月三十日所調查之『罹患重病或不
    適任無法正常教學教師調查表』，：：：，其不得作為所謂已『申請退休』之依
    據」，係將明知為不實之事項登載於該公文書。自訴人雖曾於八十九年一月四日
    對被告涉嫌偽造文書提起自訴，並經原審法院以八十九年自字第三六號裁定認被
    告嫌疑不足，予以駁回，茲因發現上開新事實新證據，足以證明被告確有前開偽
    造文書罪之犯行，為此，自得對被告再行提起自訴，原審認定本案「尚難認有何
    發現新事實或新證據之情事」，自與事實不符，且違背法令云云。
二、按駁回自訴之裁定已確定者，非有刑事訴訟法第二百六十條各款情形之一，不得
    對於同一案件再行自訴；又不得提起自訴而提起者，應諭知不受理之判決，同法
    第三百二十六條第四項、第三百三十四條分別定有明文。次按刑事訴訟法第二百
    六十條第一款所謂發見新事實或新證據者，係指於不起訴處分（或駁回自訴之裁
    定）前未經發現至其後始行發現者而言，若不起訴處分（或駁回自訴之裁定）前
    ，已經提出之證據，經檢察官（或法官）調查斟酌者，即非該條款所謂發見之新
    證據，不得據以再行起訴（最高法院五十七年台上字第一二五六號、六十九年台
    上字第一一三九號判例參照）。又本件自訴人丙○○前以被告乙○○涉有偽造文
    書罪嫌向原審法院提起自訴，經原審法院以八十九年度自字第三六號調查結果，
    認被告罪嫌尚有不足，於八十九年四月十三日以裁定駁回自訴，惟自訴人不服提
    起抗告，復經本院以八十九年度抗字第三六八號裁定駁回其抗告確定在案，業經
    本院查核屬實，並有原審法院八十九年度自字第三六號刑事裁定及本院八十九年
    度抗字第三六八號刑事裁定各乙份附卷可稽，均先予敘明。
三、查自訴人上訴意旨所敘上開理由及所提證據，業經原審斟酌認定(一)依學校教職員
    退休條例施行細則第二十七條第一項規定，應以書面即填具退休事實表為之，不
    得僅以口頭為之，且係採要式行為，則被告於其職務上所制作之台中市政府八十
    八年六月一日八八府人三字第七六四二０號函說明六內載：另依「學校教職員退
    休條例施行細則」第二章「辦理退休之程序」第二十七條規定：「申請或應即退
    休人員，應於退休三個月前填具退休事實表二份：：：，報請服務學校彙轉主管
    教育行政機關審定」，因涉及當事人權益及機關預算、人力事項，為慎重起見，
    該條例施行細則明文規定應以書面為之，若僅以口頭向非審定機關表示，不僅無
    書面依據可供查證，亦不合前開規定，自不得作為「申請退休」之依據等情，並
    無不合，是自訴人認該條例施行細則第二十七條，並無規定辦理申請自願退休（
    即申請退休）之程式、方式，亦無規定申請自願退休時應以書面不得以口頭為之
    及應先填具退休事實表，實有誤會。(二)自訴代理人不否認自訴人於八十八年四月
    十七日填具內載八十八年六月十六日退休生效日期之學校教職員退休事實表後，
    連同有關證件一併交付大勇國民小學，並由大勇國民小學於八十八年四月二十一
    日以八八勇小人字第八一四號函代自訴人向台中市政府提出退休之申請，經台中
    市政府於八十八年五月十四日以八八府人三字第六六三五二號函核定准予退休，
    並自八十八年六月十六日起生效，此有自訴人所填具之學校教職員退休事實表、
    大勇國民小學函、台中市政府函影本各乙份附於本院八十九年度自字第三六號卷
    可查，顯見自訴人於八十八年四月十七日始提出退休之申請，嗣經台中市政府於
    同年五月十四日核定准予退休，並自同年六月十六日起生效甚明。至於自訴人並
    未於八十七年九月間以口頭申請退休，且縱令屬實，亦不符合法定申請退休程序
    。(三)證人王麗雲於八十九年十月二十九日所填載自訴人確實罹患重病或不適任無
    法正常教學教師調查表與自訴人是否申請退休並無關聯等情，已據原審法院八十
    九年度自字第三六號刑事裁定理由內認定綦詳，有該刑事裁定乙份附卷可按，則
    被告於其職務上所製作之上開函說明五內載：至所提本府人事室於八十七年十月
    三十日所調查之「罹患重病或不適任無法正常教學教師調查表」，經查係該室純
    為統計需要，以作為教育決策之參考依據，而以該室名義請所屬人事機構就其所
    知逕行填報，況該調查表全文，並未提及「退休」二字及任何有關退休之事項，
    其不得作為所謂已「申請退休」之依據等情，均核與事實相符，並已於判決理由
    欄三分別指駁尚難認有發見新事實或新證據之情事（見原審判決書第三至六頁）
    ，論述綦詳。且自訴人就本件所提之事證，業經本院八十九年度抗字第三六八號
    確定之裁定審酌在案，有該裁定可稽。
四、是自訴人所為指陳，顯係對法條文義或前已確定之事實，以個人意見闡述說明，
    揆諸首開說明，難認有何發見新事實或新證據之情事，自訴人就同一案件重行起
    訴，其自訴並不合法。自訴人上訴意旨仍再以前揭同一理由及證據重複爭執，徒
    憑己意任意解釋法條文義，指摘原判決不當，為無理由，應予駁回，並不經言詞
    辯論為之。
五、據上論斷，應依刑事訴訟法第三百七十三條、第三百六十八條、第三百七十二條
    ，判決如主文。
中      華      民      國      九十二   年       五      月    二十七  日
                                    臺灣高等法院臺中分院刑事第四庭
                                          審判長法  官  洪  耀  宗
                                                法  官  劉  登  俊
                                                法  官  蕭  錦  鍾
右正本證明與原本無異。
如不服本判決應於收受送達後十日內向本院提出上訴書狀，其未敘述上訴之理由者並
得於提起上訴後十日內向本院補提理由書（均須按他造當事人之人數附繕本）。
                                                書記官  蘇  昭  文
中      華      民      國      九十二   年       五      月   二十七   日
                                                                        Ｉ


司法院資訊處製作；財團法人民間司法改革基金會備份。
